最高法院民事判決　　　　　　九十六年度台上字第一二○○號
上　訴　人　全航汽車客運股份有限公司
法定代理人　丙○○
訴訟代理人　王有民律師
　　　　　　林益輝律師
上　訴　人　甲○○
被 上訴 人　乙○○
上列當事人間請求損害賠償事件，上訴人對於中華民國九十五年
九月二十九日台灣高等法院台中分院第二審判決（九十五年度上
字第七一號），提起上訴，本院判決如下：
    主  文
原判決關於駁回上訴人對命其連帶給付減少勞動能力損害新台幣
壹佰參拾貳萬捌仟伍佰拾肆元本息之上訴、及命上訴人全航汽車
客運股份有限公司給付懲罰性賠償金新台幣捌拾萬元本息，暨各
該訴訟費用部分均廢棄，發回台灣高等法院台中分院。
上訴人全航汽車客運股份有限公司其他上訴駁回。
第三審訴訟費用關於駁回其他上訴部分，由上訴人全航汽車客運
股份有限公司負擔。
    理  由
本件被上訴人請求上訴人負侵權行為損害賠償責任部分為連帶債
務之訴訟，連帶債務人中之一人即上訴人全航汽車客運股份有限
公司（下稱全航公司）提起之第三審上訴為合法，且其提出非基
於個人關係之抗辯為部分有理由，就該有理由部分，其上訴效力
，依民事訴訟法第五十六條第一款之規定，應及於未經上訴之其
餘連帶債務人即同造當事人甲○○，爰將之併列為上訴人，合先
敘明。
其次，被上訴人主張：伊於民國九十二年八月十三日上午十二時
四十分許，乘坐上訴人甲○○駕駛上訴人全航公司之營業大客車
，途經中潭公路台一四線二六公里五○○公尺下坡彎道處，因甲
○○未減速慢行，做好隨時停車之安全準備，仍以時速八○公里
超速行駛，致車身撞擊路邊護欄彈起，整車墜落一○公尺深處，
造成車上乘客多人死傷（下稱系爭事故）。伊受有頭、腰、兩膝
及左踝部挫、扭傷等，因此腰及頸椎間盤突出致兩側腰、頸神經
根壓迫病變，四肢均感麻木無力及神經痛之傷害。甲○○就系爭
事故有過失，全航公司為其僱用人，應就伊受傷之損害負連帶賠
償責任。伊因系爭事故受傷，支出醫療費用新台幣（下同）十九
萬零十四元、看護費四萬五千元、醫療往返交通費用一萬七千二
百元、及軟背架等費用五千四百元；另受傷後，勞動能力減少，
受有一百三十二萬八千五百十四元之損失；且經常感覺麻木無力
及神經痛，身體及心理上均有極大之痛苦，得請求精神慰藉金八
十萬元。合計伊所受損害為二百三十八萬六千一百二十八元，扣
除上訴人已賠償額及保險給付，上訴人尚應賠償伊一百五十八萬
四千六百八十九元。再全航公司係經營旅客運送業務之客運公司
，乃屬消費者保護法所規範之提供服務企業經營者，系爭事故起
因於該公司不合理之排班及薪資制度，司機為拼業績違規駕駛，
而未提供可合理期待之安全運送服務，該公司難辭其咎。依消費
者保護法第五十一條規定，全航公司應另賠償伊損害額一倍以下
之懲罰性賠償金。是依民法侵權行為法律關係及消費者保護法上
開規定，求為命上訴人連帶給付一百五十八萬四千六百八十九元
及自訴狀繕本送達翌日起加計法定遲延利息、及上訴人全航公司
另給付伊八十萬元及自九十四年一月十二日起算法定遲延利息之
判決（被上訴人原起訴超逾上開範圍之請求部分，已分別經第一
審及原審判決駁回其訴確定，茲不贅述）。
上訴人全航公司以：被上訴人傷勢未致四肢癱瘓、生活不能自理
，仍持續治療復原中，縱有後遺症，亦非永遠喪失勞動能力，無
由請求該部分損害賠償。且其既復原狀況良好，請求精神慰藉金
八十萬元顯屬過高，應予酌減。另伊對於所提供之大眾運輸工具
已盡行車安全維修檢測之注意義務，且無不顧乘客安危，令司機
超時工作致危險駕駛之情事，系爭事故乃上訴人甲○○超速行車
之個人過失行為所致，與伊提供之運輸服務無關，自無消費者保
護法第五十一條規定之適用等語置辯。上訴人甲○○則辯稱：伊
目前失業，無法賠償云云。
原審除維持第一審所為被上訴人勝訴部分之判決（即命上訴人連
帶給付一百五十八萬四千六百八十九元本息），駁回上訴人該部
分之上訴外，將第一審所為被上訴人請求全航公司另給付八十萬
元本息之敗訴判決廢棄，改判如被上訴人之聲明。係以：被上訴
人主張上訴人甲○○為全航公司僱傭之司機，行車不慎，發生系
爭事故，致其受傷等前述事實，為上訴人所不爭執，並有診斷證
明書、身心障礙手冊等為證，堪信為真實。甲○○既不法侵害被
上訴人之身體，全航公司為其僱用人，依民法第一百八十四條第
一項前段、第一百九十三條第一項、第一百九十五條第一項、第
一百八十八條第一項前段之規定，上訴人二人對於被上訴人所受
之損害，應負連帶賠償責任。查被上訴人因系爭事故受有醫療費
用十九萬零十四元、購買軟背架、頸圈及電毯五千四百元、看護
費用四萬五千元、交通費用一萬七千二百元，合計二十五萬七千
六百十四元之損害；其勞動能力部分，依澄清綜合醫院中港分院
（下稱澄清醫院）鑑定結果所示：「被上訴人受傷後長期接受復
健治療，並分別接受腰椎及頸椎手術，因而造成勞動能力之減損
，減損比例生理上喪失勞動能力約百分之五十，至於心理上有加
重其喪失勞動的影響，故依比例約為百分之五十至七十五」，確
有減損。茲審酌上開鑑定結果，認被上訴人受損之勞動能力比例
以百分之六十為適當。以最低工資每月一萬五千八百四十元計算
至被上訴人（四十八年五月三日生）六十歲止，其減少勞動能力
之損害為一百三十二萬八千五百十四元。另被上訴人受傷多處，
程度不輕，肉體、精神受極大痛苦，經斟酌系爭事故肇事原因、
兩造財產等情，認被上訴人精神慰藉金之請求以八十萬元為公允
。經扣除被上訴人已受領之汽車強制保險給付七十一萬元、及全
航公司給付之賠償金九萬一千四百三十九元，被上訴人之請求於
一百五十八萬四千六百八十九元及自訴狀繕本送達翌日（即全航
公司九十三年四月二十四日、甲○○同年月二十七日）起加計法
定遲延利息之範圍內，即屬有據。其次，全航公司既係提供大眾
運輸服務之企業經營者，被上訴人係搭乘大眾運輸工具之消費者
，全航公司自負有提供被上訴人安全運輸服務之義務。被上訴人
搭乘全航公司提供之交通工具，因甲○○之過失而受傷害，既如
前述，則被上訴人依消費者保護法第五十一條規定，請求全航公
司給付懲罰性之賠償金即無不合。被上訴人請求全航公司給付於
八十萬元本息範圍內，亦屬正當，應予准許等詞，為其判斷之基
礎。
廢棄發回部分（即減少勞動能力損害一百三十二萬八千五百十四
元本息及懲罰性賠償金八十萬元本息部分）：
查澄清醫院就被上訴人勞動能力減損情形之鑑定結果固為「患者
乙○○先生，在其受傷後開始住院治療，並長期接受復健治療，
於九十四年二月及九十四年三月，分別接受腰椎及頸椎手術治療
，按其目前身體及心理狀況，的確會減少勞動力，至於喪失勞動
力比例，生理上有大約一半（百分之五十）之可能，至於心理上
有加重其喪失勞動的影響，故依比例約為百分之五十至百分之七
十五」，然上開鑑定除就被上訴人受傷後之身心機能實際狀況，
及該狀況對其勞動能力之影響因素及程度等攸關被上訴人勞動能
力判斷之事項，未見論及外，且又謂「患者是否能回到工作崗位
，仍須視其治療及復健後的情況，現仍長期復健治療中」（一審
卷二○五頁），則上訴人全航公司抗辯該鑑定未說明其鑑定結論
所憑依據，其僅就「目前」喪失勞動能力程度為鑑定，無從證明
被上訴人永久喪失之勞動力程度等語（原審卷五、一六三頁），
是否全然無據？被上訴人經治療後，其勞動能力受損之狀況實際
如何？攸關被上訴人此部分請求於何範圍內為有理由之判斷，自
應詳予勾稽審認。原審逕依澄清醫院上開鑑定結論，認定被上訴
人勞動能力減損比例為百分之六十，該部分損害為一百三十二萬
八千五百十四元，顯屬速斷，亦有理由不備之違法。次按依消費
者保護法所提之訴訟，因企業經營者之故意所致之損害，消費者
得請求損害額三倍以下之懲罰性賠償金；但因過失所致之損害，
得請求損害額一倍以下之懲罰性賠償金。消費者保護法第五十一
條定有明文。準此，必須企業經營者經營企業有故意或過失，致
消費者受損害，消費者始得依上開法條規定請求懲罰性賠償金。
全航公司提供之運輸服務，因甲○○之過失而受傷害，固為原判
決確定之事實，惟原判決就全航公司提供運輸服務有何故意或過
失，未加任何調查審認，即以被上訴人因全航公司之受僱人甲○
○之過失而受害，率認全航公司應負懲罰性賠償責任，為不利於
全航公司之判決，自有可議，抑且難昭折服。上訴論旨，指摘原
判決關於命上訴人連帶賠償上述勞動能力減少之損害及命全航公
司給付懲罰性賠償金部分為不當，求予廢棄，非無理由。
上訴駁回部分（即命上訴人全航公司與甲○○連帶給付醫藥費、
看護費、交通費、其他支出損害及精神慰藉金部分）：
原審依其採證認事之職權行使，所論斷：甲○○為上訴人全航公
司僱傭之司機，過失肇致系爭事故，被上訴人因此受傷。全航公
司對於被上訴人所受之損害，應與甲○○負連帶賠償責任。被上
訴人受傷後，受有醫療費用十九萬零十四元、其他支出（購買軟
背架等）五千四百元、交通費用一萬七千二百元及看護費用四萬
五千元，共二十五萬七千六百十四元之損害；另精神痛苦，得請
求精神慰藉金八十萬元；扣除其已受領之保險給付七十一萬元及
賠償金九萬一千四百三十九元，被上訴人請求全航公司與甲○○
連帶賠償二十五萬六千一百七十五元本息，洵屬正當等情，經核
於法洵無違誤。全航公司上訴意旨指摘原判決關此部分為不當，
聲明廢棄，非有理由。
據上論結，本件上訴為一部有理由，一部無理由。依民事訴訟法
第四百七十七條第一項、第四百七十八條第二項、第四百八十一
條、第四百四十九條第一項、第七十八條，判決如主文。
中　　華　　民　　國　九十六　年　　五　　月　三十一　日
                      最高法院民事第四庭
                          審判長法官  陳　碧　玉
                                法官  王　仁　貴
                                法官  劉　靜　嫻
                                法官  吳　謀　焰
                                法官  李　寶　堂
      本件正本證明與原本無異
                                      書  記  官
中　　華　　民　　國　九十六　年　　六　　月　 十二 　日
                                                      V
